最高法院民事判決　　　　　　　　　　　　　　　八十六年度台上字第二九一四號
　　上　訴　人　甲○○
　　　　　　　　乙　○
　　　　　　　　曾秀梅
　　上　訴　人　賴　織
　　被 上訴 人　丙○○
　　訴訟代理人　蘇顯騰律師
右當事人間請求撤銷建造執照及使用執照事件，上訴人對於中華民國八十五年十一月
二十五日台灣高等法院台中分院第二審更審判決（八十四年度上更(二)字第二四號），
提起上訴，本院判決如左：
    主  文
原判決廢棄，發回台灣高等法院台中分院。
    理  由
本件被上訴人主張：如第一審判決附表所示原僅建造結構體而尚未完成之十九棟房屋
（該房屋係由被上訴人提供土地與訴外人王炳河簽訂合建契約所建造），係伊居於債
權人之身分，就台灣台中地方法院（下稱台中地院）七十六年度民執五字第一○二八
一號強制執行事件，以新台幣（下同）六百十六萬元之價格而承受，並領有該不動產
權利移轉證書，依法屬於伊所有。民國七十八年四月十日伊將上開承受已完成結構體
之房屋及基地以一千二百八十萬元之價售賣與訴外人郭武振，由其繼續建造。後郭武
振僅給付伊簽約金二百五十萬元，餘款均未給付。直至同年十二月十九日，雙方始成
立協議簽訂和解書，惟郭武振仍不依和解書所約定之內容履行，伊不得已另於七十九
年六月二十三日及十月二十三日分別向郭某解除上開買賣契約及和解契約。又上開房
屋尚須由郭某繼續施工，伊曾約定郭武振應將該房屋起造人名義變更為伊名下，郭某
竟於七十八年四月二十一日與伊簽約買受上開房地後，即向台中縣政府重新申請建造
執照，登載上訴人為上開十九棟房屋之原始起造人，並於該屋完工後以上訴人為起造
人名義申領使用執照。伊既已解除與郭武振間所訂之上開買賣契約及和解契約，上訴
人自負有回復原狀之義務。且上訴人以房屋起造人自居，亦妨害伊所有權之行使，伊
更得依所有權妨害除去請求權，請求上訴人申請撤銷上開建造執照及使用執照等情，
爰依民法第二百五十九條及第七百六十七條之規定，求為命上訴人向台中縣政府申請
撤銷以上訴人為起訴人名義之台中縣政府建設局（工務局）七八建管建字第二二五七
號建造執照及同局七八建管使字第二二五七號使用執照之判決（被上訴人另請求確認
上開已領得使用執照之十九棟房屋為伊所有部分，已受敗訴判決確定）。
上訴人則以：被上訴人承受之十九棟房屋，僅完成初胚，其承受價值僅整棟房屋之三
成。該房屋於七十七年五月三日拍定時完成之百分比，價值亦祗百分之三十五，足見
係未完成之建物無疑。且該建物辦理查封登記時亦記明「未完成」字樣，所有權人欄
更載為空白，僅於其他事項欄登記拍定人為被上訴人。該未完成之建物被上訴人事後
既將之出售於郭武振及出具土地使用權同意書，由郭某向伊借款投資興建，並因原建
造執照逾期作廢，始以伊名義為起造人，重新申領建造執照再施工，於建造完成後，
復經台中縣政府檢驗通過，核發使用執照。在未辦理建物所有權第一次登記前，使用
執照之起造人為伊，郭武振就上開房屋再為加工，依民法第八百十四條規定，應認伊
為房屋之所有人，被上訴人與郭武振間之糾紛應自行解決。又被上訴人與郭某所委託
之代書均依約向訂購戶收取價金，並與被上訴人夫妻同至蘇莊（乙○之夫）處談郭武
振還錢之事，顯見郭某無私自侵吞房屋價款之事，亦無違背與被上訴人間和解契約情
事，被上訴人於七十九年十月二十二日以存證信函通知郭某解除和解契約尚非合法等
語，資為抗辯。
原審維持第一審所為上訴人敗訴之判決，駁回其上訴，無非以：被上訴人主張之前揭
事實，已據提出權利移轉證書、房屋建物登記簿謄本、買賣契約書、存證信函、和解
書、建造執照、起造人名冊，報紙啟事、切結書影本等件為證，並經調閱台中地院七
十六年民執五字第一○二八一號執行卷查明無訛，自堪信為真實。上訴人雖以上開情
詞置辯。惟按拍賣之不動產買受人自領得執行法院所發給權利移轉證書之日起，取得
該不動產所有權，債權人承受債務人之不動產者亦同，新修正強制執行法第九十八條
第一項（原判決誤載為舊法第九十八條）定有明文。本件系爭十九棟房屋既經台中地
院發給不動產權利移轉證書與被上訴人，上訴人於第一審又自認該房屋所有權為被上
訴人所有（一審訴字卷一一八頁），且依上述權利移轉證書附表所載系爭房屋一、二
樓及樓頂之梯間均已完成，可見系爭十九棟房屋已足以避風雨而達經濟使用之目的，
其所有權依上說明應屬被上訴人所有無疑。上訴人抗辯該房屋為未完成之建物，嗣經
郭武振加工後由伊為起造人，伊為所有權人云云，要非可採。次查系爭十九棟房屋被
上訴人於七十八年四月十一日與郭武振簽訂買賣契約後，郭某僅於訂約當晚給付第一
期價金二百五十萬元，其餘各期價款迄未按期給付。嗣被上訴人於同年五月三十日依
買賣契約第三條之約定以存證信函通知郭某解除契約，郭武振始於同年十二月十九日
與被上訴人另成立和解，但郭某事後並未依和解書內容履行，經被上訴人於七十九年
六月二十二日以郵局存證信函催告郭某於文到十日內依和解內容給付伊出售房屋之價
款，郭武振置之不理。被上訴人乃於同年十月二十二日以郵局存證信函通知郭某解除
和解契約，該通知並於同月二十三日送達郭某，有各該存證信函暨回執在卷足稽（見
原審上字卷一二七－一四○頁、更(二)字卷第一宗四八－五二頁）。再郭武振與被上訴
人簽立上開和解書後並未依和解書履行，不惟為上訴人所不爭（見原審更(二)字卷第二
宗三一頁反面），且郭某依和解內容應將十九棟房屋中之八棟及基地辦理所有權移轉
登記為被上訴人名義，並將該八棟建物及基地與被上訴人共同銷售，再以所得金額百
分之九十歸被上訴人所有，作為郭某應付而未付被上訴人之一千五百十萬元價款，然
郭某違約私自將該房屋出賣於第三人，被上訴人未取得分文，有被上訴人所提出之契
稅繳款書十一紙所載立契日期為七十九年二月二十六日可憑（見一審訴字卷一四四－
一五四頁）。足見郭武振於簽訂和解書後並未立即委託代書處理和解書所載事宜，並
遲至七十九年四月十五日始立委託書與代書林瑞德處理，且於立委託書與林瑞德之前
已私自出售應移轉與被上訴人之上開房屋。郭武振實未依和解書之內容履行，堪足認
定，被上訴人據以解除上述買賣契約及和解契約，自屬合法有效。上訴人所辯該解除
契約為不合法云云，亦非足取。又按民法第二百六十九條第二項規定，第三人對於利
他契約未表示享受其利益之意思前，當事人得變更其契約或撤銷之，係指第三人已為
受益之意思表示時，契約當事人不得以協議變更契約之內容或使契約根本消滅之意。
若當事人行使因法定原因發生之撤銷或解除權，應不受該條規定之限制。查本件系爭
十九棟房屋郭武振係以上訴人名義向台中縣政府申領建造執照繼續完工，並以上訴人
名義向台中縣政府申領使用執照，有台中縣政府七十八年工建使字第二二五七號建造
執照、使用執照卷可憑。又被上訴人與郭武振就系爭十九棟房屋所簽訂之上開買賣契
約第七條載明：「本約簽訂後，甲方（被上訴人）應辦理法院不動產權利移轉登記，
其手續由乙方（郭武振）配合辦理，並隨時同意移轉登記起造人名義於乙方所指定或
第三者名義登記，其過戶登記之一切證件手續，甲方應隨時提供辦理，其費用由乙方
負擔」等語，有該買賣契約書可憑，已見系爭買賣有利他契約之性質，復為兩造所不
爭（見原審更(二)字卷第二宗三十頁）。故被上訴人與郭武振簽訂該買賣契約後，出具
土地使用同意書與郭某，並由郭某以上訴人名義為系爭十九棟房屋起造人申請建造執
照及使用執照，應屬民法第二百六十九條規定之第三人利益契約無疑。而被上訴人與
郭武振間之上開買賣及和解契約，既因郭某延不履行債務，經被上訴人依法解除，其
契約已不存在，則上訴人以其名義所申領之建造執照及使用執照，即失依據而有回復
原狀之義務。從而，被上訴人本於所有權之作用或依第三人利益契約解除後之回復原
狀請求權，訴請上訴人向台中縣政府申請撤銷上開建造執照及使用執照，洵非無據，
應予准許等詞，為其判斷之基礎。
查原審固認定被上訴人與訴外人郭武振間之買賣契約具有利他契約性質，郭武振以上
訴人名義申請系爭房屋建造及使用執照，該上訴人為利他契約之第三人，被上訴人已
合法解除與郭某上開買賣及和解契約。惟查民法第二百五十九條所定契約解除回復原
狀之義務，似指契約當事人之義務而言。乃原審徒以被上訴人已對郭武振合法解除契
約，即認其得依第三人利益契約解除後回復原狀之請求權，逕向上訴人為本件之請求
，卻未進一步說明其所憑之法律依據，已屬可議。且原審既認系爭十九棟房屋係經由
郭武振以上訴人名義向台中縣政府申領建造執照繼續建造完工後，復以上訴人名義向
台中縣政府申領使用執照，乃又謂為被上訴人並得本於所有權之作用，請求上訴人向
台中縣政府申請撤銷上開以上訴人名義申領之建造及使用執照，而未明其得憑以請
求之理由，亦有判決不備理由之違法。上訴論旨執以指摘原判決不當，求予廢棄，非
無理由。
據上論結，本件上訴為有理由，依民事訴訟法第四百七十七條第一項、第四百七十八
條第一項，判決如主文。
中      華      民      國    八十六    年      九      月     十八     日
                              最高法院民事第七庭
                                  審判長法官  朱  錦  娟
                                        法官  蘇  茂  秋
                                        法官  蘇  達  志
                                        法官  顏  南  全
                                        法官  葉  賽  鶯
      右正本證明與原本無異
                                              書  記  官
中      華      民      國    八十六    年      九      月     三十     日
